【裁判字號】    89,台上,6670
【裁判日期】    891102
【裁判案由】    偽造有價證券
【裁判全文】
最高法院刑事判決                              八十九年度台上字第六六七○號
    上  訴  人  甲○○
    代  理  人  陳昆明律師
    被      告  乙○○
    選任辯護人  何春源律師
右上訴人因自訴被告偽造有價證券案件，不服台灣高等法院中華民國八十七年九月一
日第二審更審判決（八十七年度上更(二)字第一三五號，自訴案號：台灣台北地方法院
八十三年度自字第九一九號），提起上訴，本院判決如左：
    主  文
上訴駁回。
    理  由
按刑事訴訟法第三百七十七條規定，上訴於第三審法院，非以判決違背法令為理由，
不得為之。是提起第三審上訴，應以原判決違背法令為理由，係屬法定要件。如果上
訴理由狀並未依據卷內訴訟資料，具體指摘原判決不適用何種法則或如何適用不當，
或所指摘原判決違法情事，顯與法律規定得為第三審上訴理由之違法情形，不相適合
時，均應認其上訴為違背法律上之程式，予以駁回。本件上訴意旨略稱：(一)被告已坦
認向蘇振明收取之保證票為「本票」，並有其所具簽收單可稽，惟其交付陳清秀律師
轉交返還上訴人之保證票則為「支票」，已據陳清秀及其助理吳春享一致證實，原審
對此矛盾之點未予查明，對陳清秀、吳春享之證言未予審酌，亦未說明其不足採信之
理由。(二)上訴人一再指陳被告曾將上訴人交付之保證「本票」提示，原審對此亦未詳
予查明。(三)依約被告必須提出保證之本票，始得向陳清秀領取三百零五萬元（新台幣
，下同），如被告手中已無該保證本票，即有偽造本件支票之動機。(四)本件「支票」
雖經憲兵學校鑑定認與蘇振明之筆跡相符，但其鑑定並不詳實，上訴人曾具狀請求函
送他機關更為詳實之鑑定，原審對此未深入查證云云。
惟查原判決以上訴人於第一審自訴意旨略稱：被告乙○○於民國八十二年八月十七日
與上訴人簽訂買賣契約，將其經營之宏達營造有限公司（下稱宏達公司）之牌照、股
權及業績等以一千八百萬元之價格轉讓與上訴人，並約定尾款部分按辦理各項變更登
記之階段給付，上訴人則交付被告發票人為張治宇、付款人為彰化商業銀行吉林分行
長安東路辦事處、發票日八十二年九月二十日、到期日八十二年十一月一日、面額八
百萬元，票號ＴＪ0000000號之本票一紙，供為保證，嗣上訴人又將購得之宏
達公司股權等轉讓予建住建設股份有限公司（下稱建住公司），三方於八十三年一月
三十一日另行簽訂協議書，約定建住公司應直接給付三百零五萬元予被告，被告則應
於收受該三百零五萬元尾款之同時，將上開保證票返還上訴人，乃被告於八十三年三
月二十一日向見證律師陳清秀領取該三百零五萬元尾款時，竟交付到期日為八十二年
十二月一日、面額八百萬元、付款人為彰化商業銀行松山分行，票號ＵＪ00000
00號，發票人為某公司（因印文無法判讀而未能確定公司名稱）之支票，冒充為應
返還之上開保證本票，因認被告涉犯偽造有價證券罪嫌云云。原審綜核全案卷證資料
認定及說明訊據被告堅決否認有偽造本件支票之犯行。而按本件買賣契約，係由蘇振
明代理上訴人與被告簽訂，交付被告之保證本票亦係蘇振明所簽發，嗣蘇振明與上訴
人因圖將原屬乙級營造之宏達公司變更為甲級營造，勾結法院公證人取得不實之機具
公證書，經被告向法務部調查局檢舉，蘇振明及上訴人因此遭起訴及判刑，雙方已有
極深之怨隙。而被告將經營之公司股權等立約出售，收取尾款乃其依據契約享有之權
利，該三百零五萬元尾款又係輾轉由受讓宏達公司股權等之第三人即建住公司給付，
被告依約收取出售公司股權等之價款，要無冒偽造有價證券罪責，偽造本件支票交付
之必要。矧經將本件支票連同蘇振明當庭及其平日書寫之字跡，函送憲兵學校鑑定結
果，亦認本件支票上之字跡，與蘇振明之筆跡無論其書寫之個性、慣性、特徵、筆劃
關連，及組織方式均相同，有該校八十七年七月一日執正字第二一五二號函及文書
鑑定書、文書檢驗筆跡特徵分析鑑定說明書可稽，足徵本件支票並非被告所偽造，且
該支票既為蘇振明之筆跡，被告與蘇振明立場對立，又有怨隙，其自無由知悉，亦無
證據顯示被告明知該支票係屬偽造，則縱其所為本件支票並非其所交付云云之抗辯，
並不足採，亦不足資為被告有偽造本件支票犯行之積極證據，此外又查無其他證據足
資證明被告有偽造或明知本件支票係屬偽造，仍持以行使之犯行，乃認被告之犯罪不
足證明，撤銷第一審關於此部分之判決，改判諭知被告無罪，已詳細說明其採證認事
之理由，所為論斷，亦均有卷內資料可資覆按，從形式上觀察，並無違背法令之情形
。且查：(一)本件待證事實，端在本件支票究否偽造﹖何人偽造﹖及被告是否知情仍持
以行使，至被告有無將上訴人原交付之保證本票提示等項，則與待證事實無關。茲依
前述，被告如何之並無偽造本件支票之動機，本件支票上之字跡如何之並非被告之筆
跡，顯示並非其所簽發或偽造，其又如何之無由知悉本件支票係屬偽造等項，原判決
均已詳加說明，上訴意旨對原審之論斷，究係違背如何之經驗法則或論理法則，既未
依據卷內資料為具體之指摘，徒執與待證事實無關之事項，指原審未詳予查明及說明
為違背法令，並以自己之說詞，指陳被告並非無偽造支票之動機云云，自非適法之第
三審上訴理由。(二)認定事實，乃事實審法院之職權，鑑定結果，僅足供為法院之參考
，並不能資為認定事實之唯一依據。本件支票上之字跡經憲兵學校鑑定結果，既認與
蘇振明之筆跡特徵相符，顯示並非被告所簽發，原審因綜核全案卷證資料，本乎調查
證據所得，參酌上開鑑定結果，認支票並非被告所偽造，無再函送他機關重行鑑定之
必要，於法即無不合。矧綜觀全卷，上訴人對憲兵學校所為鑑定結果，除仍主張支票
上之字跡係被告臨摹偽造外，並無請求另行函送他機關更為鑑定之資料，其此部分所
指，顯亦與卷內資料不相符合，並非依據卷內資料為指摘。綜上所述，本件上訴意旨
所指，均與法律規定得為第三審上訴理由之情形不相適合，其上訴違背法律上之程式
，應予駁回。關於上訴人另指被告牽連犯詐欺罪部分，核屬刑事訴訟法第三百七十六
條第四款之案件，依該法條規定，既經第二審判決，不得上訴於第三審法院，牽連之
重罪（偽造有價證券）部分，其上訴既不合法，無從為實體上判決，輕罪（詐欺）部
分自亦無從適用審判不可分之法理，併同為實體上之審判，亦應從程序上予以駁回，
併予明。
據上論結，應依刑事訴訟法第三百九十五條前段，判決如主文。
中      華      民      國    八十九    年     十一     月      二      日
                              最高法院刑事第二庭
                                  審判長法官  莊  來  成
                                        法官  呂  潮  澤
                                        法官  謝  俊  雄
                                        法官  白  文  漳
                                        法官  蘇  振  堂
      右正本證明與原本無異
                                              書  記  官
中      華      民      國    八十九    年     十一     月      七      日


司法院資訊處製作；財團法人民間司法改革基金會備份。
